臺北高等行政法院判決　　　　　　　　　　　　　　　九十年度訴字第二六四七號
　　　　　　　　　　　　　　　.
　　原　　　告　甲○○
　　訴訟代理人　丁○○
　　被　　　告　花蓮縣政府
　　代　表　人　乙○○縣長）.
　　訴訟代理人　丙○○
右當事人間因有關土地事務事件，原告不服內政部中華民國九十年二月十五日台（九
十）內訴字第八九○七三一七號訴願決定，提起行政訴訟。本院判決如左：
　　主  文
原告之訴及追加之訴均駁回。
訴訟費用由原告負擔。
　　事  實
緣原告所有坐落花蓮縣壽豐鄉○○段一四四八地號土地，面積○．○六七九公頃（下
稱系爭土地，原與花蓮縣壽豐鄉○○段一四四八—三地號土地未分割及更正編定前，
同屬豐田段一四四八地號，總面積為○．○九三四公頃），向被告申請由一般農業區
農牧用地變更編定為同區甲種建築用地，案經被告審查並函請內政部釋示後，於民國
（下同）八十九年八月九日以八九府地用字第○七七九四三號函復原告否准所請，略
以：「．．說明：．．二、查本案豐田段一四四八地號依首揭規定變更編定之前提要
件，為豐田段一四四八—三地號乙筆甲種建築用地及實際作道路包圍隔絕，面積未超
過○．一二○○公頃，另查豐田段一四四八—三地號兩側均有寬九公尺道路，申請人
申請分割及更正編定時，其所預留設之部分法定空地為狹長畸零地，據花蓮地政事務
所八十九年一月六日花地所二字第一六六三九號函復，係原土地所有權人（楊菁榮君
等二人）於分割時，其指界延伸狹長畸零之法定空地乃預作道路使用，惟其實地並未
作道路使用，以致造成豐田段一四四八—三地號建築用地及其法定空地預作道路土地
包圍本案土地（豐田段一四四八地號）之農牧用地；經查豐田段一四四八—三地號兩
側均原即有道路，實無必要以法定空地另延伸為通路，而破壞原豐田段一四四八地號
之農地使用，並使法定空地形成畸零狀態。三、．．本案豐田段一四四八—三地號兩
側均原即面臨九公尺寬道路，而所留設之狹長畸零巷道之法定空地，又經花蓮地政事
務所查明實際並未作道路使用，故該巷道之留設，顯非『實際需要』。四、綜上所述
，台端申請豐田段一四四八地號土地變更編定為甲種建築用地乙案與規定不符，原申
請書件全宗退還。有關豐田段一四四八—三地號更正編定案，請花蓮地政事務所重新
審慎依規辦理。」等語。原告不服，提起訴願，遭決定駁回，遂向本院提起行政訴訟
。茲摘敘兩造訴辯意旨如次：
甲、原告方面：
一、聲明：求為判決
１、訴願決定及原處分均撤銷。
２、命被告將原告所有坐落花蓮縣壽豐鄉○○段一四四八地號土地變更編定為甲種建
    築用地。
３、命被告給付原告新台幣二、五○○、○○○元及自八十八年七月一日起至清償日
    止按年息百分之七．八八計算之利息（追加聲明）。
二、陳述：
１、按「非都市土地變更編定執行要點」第十一條第一項第一款及第二款規定：「毗
    鄰甲、丙種建築用地．．，合於下列各款規定之一者，得按其毗鄰土地申請變更
    編定為甲、丙種建築用地：（一）為各種建築用地．．，且其面積未超過○．一
    二公頃者。（二）道路、水溝所包圍或為道路、水溝及各種建築用地、建築使用
    之特定目的事業用地所包圍，且其面積未超過○．一二公頃者。」。
２、原告於八十八年五月二十六日購買系爭土地，係信賴被告所屬花蓮地政事務所地
    籍資料而承受，原告承受時，系爭土地即為目前之狀態。原告於八十八年五月間
    提出系爭土地變更編定申請，依「非都市土地使用管制規則」第十五條（現修正
    為第三十五條）及「非都市土地變更編定執行要點」第十一條（現納入非都市土
    地使用管制規則第三十條規範）之規定，系爭土地為道路（未登記地號）及甲種
    建築用地（豐田段一四四八─三地號土地）所包圍，且面積未超過○．一二公頃
    ，完全符合法令規定，依法應准予變更編定為甲種建築用地。
３、系爭土地及坐落花蓮縣壽豐鄉○○段一四四八—三地號土地原所有權人為楊菁榮
    、楊清富等二人，總面積計○．○九三四公頃，花蓮縣壽豐鄉○○段一四四八—
    三地號土地上，原有區域計畫法公布施行前之合法建物一棟（即實施都市計畫前
    之非都市土地上合法建物，有房屋稅籍證明影本及門牌證明書可參），建物面積
    為一五二．八平方公尺，依法得向主管機關辦理該建物坐落基地之更正編定。另
    倘涉及須辦理土地分割者，應另案檢附土地分割案件，連同地目變更、更正編定
    案件辦理申請。而上開建物坐落基地之分割，係依原土地所有權人之表示，並依
    地籍測量實施規則第八十三條、第二百零七條、第二百十五條辦理複丈。又申請
    期間若有疑義，依地籍測量實施規則第二百三十條規定，地政機關應通知申請人
    補正文件或依同規則第二百十三條規定駁回其申請。
４、上開二筆土地之分割及更正編定，係由被告所屬地政事務所承辨測量員辦妥土地
    假分割後，依序交檢查人員、測量課課長、地政事務所秘書逐一審查通過後，陳
    報被告，由被告所屬主辦編定、地用課課長、技正、專員、局長依序逐一審核，
    於被告核准後，由被告所屬花蓮地政事務所依土地登記規則辦理更正編定及分割
    登記事宜，此由花蓮地政事務所八十八年五月十一日八十八花地所四字第五七四
    ○號及被告八十八年五月六日府地用字第○四八○八二號函即明。上開二筆辦理
    期間雖有瑕疵，惟經原告向被告所屬花蓮地政事務所辦理補正，由被告核定後，
    轉花蓮地政事務所辦理登記，則依土地法第四十三條「依本法所為之登記，有絕
    對效力」之規定，被告依法核淮前開分割登記在先，復否准原告系爭土地變更編
    定之申請，難令原告甘服。況坐落花蓮縣壽豐鄉○○段一四四八—三地號土地於
    分割後，經更正編定為甲種建築用地，是否有違常理抑或顯有瑕疵，被告於當初
    原所有權人申請時即應駁回，與原告無涉。
５、系爭土地係於八十八年五月二十一日由原告徵得楊菁榮、楊清富同意，以其二人
    名義提出變更編定之申請，目的係為節省捐贈稅金，蓋土地利用管制係屬對地，
    原告申請變更編定應無不當。系爭土地經被告於八十八年六月七日派員會同其他
    機關人員據實勘查完成，於八十八年六月二十三日將會勘紀錄轉行各局科室及其
    他機關審核完畢，被告稱系爭土地申請變更編定有違常理云云，逕以八十八年八
    月二十三日八八府地用第○九四三一六號、八十八年十二月十七日八八府地用字
    第一三八六四九號函否准所請。原告復於八十八年十二月十三日依法提出申請，
    經被告作成會勘紀錄後，被告仍以八十八年十二月十七日八八府地用字第一三七
    三八四號函否准。惟參照內政部八十八年十二月三十一日台（八八）內中地字第
    八八八六八九九號書函說明二之意旨，被告所屬花蓮地政事務所既無法提出法律
    依據撤銷上該二筆土地分割及豐田段一四四八—三地號土地之更正編定，且被告
    未據實勘查現場道路面寬，主觀蔑指建物以外之土地面積係預作道路使用，蓋豐
    田段一四四八─三地號土地所有權人申辦更正編定為甲種建築用地所留設之狹長
    巷道法定空地，並無聲明供作道路使用，況豐田段一四四八—三地號土地於兩側
    之道路，一面九米道路已有圍牆隔離，另一面三米道路為可通行道，絕非被告所
    述各為九米道，被告勘查不實，應負行政疏失責任，訴願決定駁回原告訴願，亦
    有違誤。
６、系爭土地及豐田段一四四八—三地號土地均依法完成各項核定及登記，符合信賴
    值得保護之要件，亦無違反社會公平正義、公益考量及內政部台八八內中地字第
    八八八六四二號函之處理原則，且依法律不溯既往原則，內政部八十九年四月十
    一日台（八九）內中地字第八九七八七四五號函釋，並不適用於本案，故被告應
    依原告申請辦理系爭土地變更編定為甲種建築用地，被告違法行政，致原告所有
    系爭土地無法變更編定，亦無法將所有權移轉予其子，是被告應依變更編定登記
    作業完成時起，賠償原告購買系爭土地價款二、五○○、○○○元及按花蓮縣壽
    豐鄉農會年息百分之七．八八之利息。
７、按「因故意或過失，不法侵害他人之權利者，負損害賠償責任。」、「數人共同
    不法侵害他人之權利者，連帶負損害賠償責任。」、「公務員因故意違背對於第
    三人應執行之職務，致第三人受損害者，負賠償責任。」民法第一百八十四條、
    第一百八十五條及第一百八十六條定有明文。被告故意核定系爭土地及豐田段一
    四四八—三地號土地之分割及更正編定，並依土地登記規則第七條規定，登記完
    成並確立地籍，致原告信賴其登記，再次申請系爭土地變更編定，惟被告未依法
    辦理，致系爭土地於承辦期間無法作有效利用及使用收益，被告應賠償原告對系
    爭土地之使用收益及孳息。亦即，系爭土地於未變更編定完成前仍屬農業用地，
    應受限於農業發展條例之規定，另農業用地所有權移轉，免繳土地增值稅之優惠
    ，係依土地稅法第三十九條之二之規定，而所有權移轉依土地稅法第三十條第一
    款規定，則採「當期土地公告現值」申報移轉，故原告請求被告賠償系爭土地買
    賣市價二、五○○、○○○元及其利息，並無不實。
乙、被告方面：
一、聲明：求為判決駁回原告之訴。
二、陳述：
１、有關系爭土地辦理變更編定，及花蓮縣壽豐鄉○○段一四四八—三地號土地辦理
    更正編定之權責機關，按「非都市土地使用管制規則」第二十八條規定：「申請
    使用地變更編定，應檢附下列文件，向土地所在地直轄市或縣（市）政府申請核
    准．．」，另「非都市土地變更編定執行要點」第二點規定：「本要點所定變更
    編定之主管機關，在中央為內政部，在直轄市為直轄市政府，在縣（市）為縣（
    市）政府。」，又「製定非都市土地使用分區圖及編定各種使用地作業須知」第
    二十三點規定：「直轄市或縣（市）政府辦理非都市土地更正編定等案件，內政
    部得授權直轄市或縣（市）政府核定。」，是為簡化作業流程及提高行政效率，
    關於更正編定等案件，依內政部八十八年九月十六日台（八八）內中地字第八八
    八四七六二號、八十八年五月十日台（八八）內地字第八八○五二○七號及台灣
    省政府八十八年五月二十六日八八府地四字第一五四三一○號函釋意旨，授權被
    告依法逕予核定。參照區域計畫法施行細則第十八條規定，有關辦理更正編定之
    權責機關似為內政部，惟參照原台灣省政府地政處八十四年八月七日地四字第五
    二六七八號函補充說明之「處理非都市土地使用編定後異動更正說明（一）」及
    台灣省政府地政處六十九年八月二十一日地四字第四五五七號函意旨，辦理更正
    編定之核定權在於縣（市）政府，故被告有權辦理花蓮縣壽豐鄉○○段第一四四
    八─三地號土地之更正編定事宜。
２、按「非都市土地使用管制規則」第三十五條（九十年三月二十六日修正前為第十
    五條）規定：「毗鄰甲種、丙種建築用地或已作國民住宅、勞工住宅、政府專案
    計畫興建住宅特定目的事業用地之零星或狹小土地，合於下列各款規定之一者，
    得按其毗鄰土地申請變更編定為甲種、丙種建築用地：（一）為各種建築用地或
    建築使用之特定目的事業用地所包圍，且其面積未超過○．一二公頃者。（二）
    道路、水溝所包圍或為道路、水溝及各種建築用地、建築使用之特定目的事業用
    地所包圍，且其面積未超過○．一二公頃者。（三）凹入各種建築用地或建築使
    用之特定目的事業用地，其面積未超過○．一二公頃，且缺口寬度未超過二十公
    尺者。（四）對邊為各種建築用地、作建築使用之特定目的事業用地、都市計畫
    住宅區、商業區○○○區○道路、水溝等，所夾狹長之土地，其平均寬度未超過
    十公尺，於變更後不致妨礙鄰近農業生產環境者。（五）面積未超過○．○一二
    公頃，且鄰接無相同使用地類別者。前項道路、水溝及各種建築用地或建築使用
    之特定目的事業用地，指於中華民國七十八年四月三日臺灣省非都市零星地變更
    編定認定基準頒行前，經編定或變更編定為交通用地、水利用地及各該種建築用
    地、特定目的事業用地，或實際已作道路、水溝之未登記土地（但政府興建之道
    路或水溝設施或建築使用之特定目的事業用地不在此限），其平均寬度為四公尺
    以上者。二者相毗鄰者得合併計算其寬度。因地形坵塊完整需要，前項各款面積
    得為百分之十以內之增加。符合第一項第一款至第三款規定有數筆土地者，土地
    所有權人個別申請變更編定時，應檢附周圍相關土地地籍圖簿資料，縣（市）政
    府宜就整體加以認定後核准之。第一項建築使用之特定目的事業用地，限於作非
    農業使用之特定目的事業用地，經縣（市）政府認定可核發建照者。第一項土地
    於山坡地範圍外之農業區者，變更編定為甲種建築用地。於森林區、山坡地保育
    區、風景區及山坡地範圍內之農業區者，變更編定為丙種建築用地。」。
３、有關被告認定豐田段一四四八─三地號土地上建物之性質，按非都市土地使用編
    定公告以前興建之房屋辦理更正編定，其應檢附之證明文件，係依原台灣省政府
    地政處八十四年十一月六日八四地四字第七○六二九號函釋辦理。另建有房舍之
    田、旱地目土地，申辦分割及地目變更，其合法範圍之認定，乃依原台灣省政府
    地政處八十五年八月二日八五地四字第四七四一二號函釋辦理。又關於限制建地
    擴展執行辦法、都市計畫發布實施及非都市土地使用編定前已建有合法房舍之土
    地，其合法地目變更範圍認定及辦理分割，所應留設之法定空地案，則依內政部
    八十八年十一月二十二日台（八八）內地字第八八一四三一七號、八十九年四月
    十八日台（八九）內地字第八九六四六四九號、八十九年六月十六日台（八九）
    內地字第八九六九四○五號函釋及上開土地及建物之實地照片據以辦理。亦即，
    被告當初辦理豐田段一四四八─三地號土地之更正編定，係因該土地上於七十四
    年以前即已存在合法建物，故准予辦理更正編定為甲種建築用地。另為避免將來
    重建時與建築法相關規定有所牴觸，上開土地辦理分割時，須依建築法規定，以
    該合法建築物本身面積反推算其應預留設之法定空地，始得進行分割。又該土地
    上建物非屬原因土地法規定編定為農業用地之土地非法變更作建築使用，以及依
    實施都市計畫以外地區建築物管理辦法申請建築農舍之土地，並無「製定非都市
    土地使用分區圖及編定各種使用地作業須知」九（二）說明第二目第三子目但書
    之適用。
４、申言之，被告轄內非都市土地使用分區及使用地之編定，係於七十四年十一月十
    五日以（74）府地用字第八六七七九號公告，並自公告之日起實施區域計畫管制
    。另按「製定非都市土地使用分區圖及編定各種使用地作業須知」第九點「非都
    市土地各種使用地之編定原則」規定：「．．（二）說明：3.特定農業區、一般
    農業區、山坡地保育區、森林區、風景區及特定專用區內之一宗土地，於使用編
    定結果公告前，部分已作建築使用、已依法完成基礎工程者或已領有使用執照者
    ，應於土地使用現況調查清冊或卡片內註記，並以各該區之主要用地編定，俟土
    地所有權人申請分割後再予更正編定。」，有關被告轄內分割前之壽豐鄉○○段
    一四四八地號土地（分割前面積為六七九平方公尺），經原土地所有權人楊菁榮
    、楊清富二人於八十八年一月十五日依上開規定向被告所屬花蓮地政事務所申請
    分割增加豐田段一四四八—三地號（面積為二五五平方公尺）、地目變更及更正
    編定為「一般農業區甲種建築用地」，經被告所屬花蓮地政事務所實地勘查審核
    ，以八十八年四月二十八日花地所四創字第五二七七號函送被告，經被告以八十
    八年五月六日八八府地用字第○四八○八二號函，同意豐田段一四四八—三地號
    辦理更正編定為「甲種建築用地」並辦理登記。原所有權人旋將分割後之豐田段
    一四四八地號（即系爭土地）及一四四八—三地號土地，於八十八年五月分別移
    轉登記予原告及案外人馬福全。惟上開豐田段一四四八—三地號之更正編定案顯
    有瑕疵，經被告以八十九年八月九日八九府地用字第○七七九四三號函請所屬花
    蓮地政事務所重新審慎依規辦理，惟因該土地已移轉第三人，致被告及花蓮地政
    事務所無法將豐田段一四四八—三地號更正編定回復原「農牧用地」。
５、原告於八十九年一月七日依「非都市土地使用管制規則」第十五條（現修正為第
    三十五條）及「非都市土地變更編定執行要點」第十一條規定（現納入非都市土
    地使用管制規則第三十條規範），申請系爭土地變更編定為「甲種建築用地」。
    按系爭土地與豐田段一四四八—三地號未分割更正編定前，同屬乙筆土地，係一
    般農業區農牧用地，系爭土地依上開規定變更編定之前提要件，僅為豐田段一四
    四八—三地號「甲種建築用地」及實際作道路包圍隔絕，面積未超過○．一二○
    ○公頃。惟上開豐田段一四四八—三地號經申請分割及更正編定時，西側已均有
    寬九公尺道路供出入通行，其所預留設之部分法定空地為狹長畸零地，實非出入
    通路所必要，據被告所屬花蓮地政事務所八十九年一月六日花地所二字第一六六
    三九號函所載，係原土地所有權人（楊菁榮等二人）於分割時，指界延伸之狹長
    畸零法定空地，乃預作道路使用，惟實地並未作道路使用，造成豐田段一四四八
    —三地號更正編定為甲種建築用地及其法定空地預作道路土地包圍系爭土地。又
    經實地勘查上開豐田段一四四八—三地號兩側均原即有出入道路，實無必要另以
    法定空地延伸為通路，破壞原豐田段一四四八地號之農地使用，並使法定空地形
    成畸零地之不當使用狀態。
６、參照內政部八十九年四月十一日台（八九）內中地字第八九七八七四五號函釋：
    「關於申請就農牧用地上三合院使用土地更正編定為建築用地，其分割原則及面
    積計算標準等執行疑義乙案，．．說明：．．二、．．（二）有關更正編定應留
    設之法定空地，除得依地形或實際需要留設出入通道外，其餘應以『集中留設』
    及『避免細碎畸零』為原則（按：邇來發現有少部分申請人要求留設之法定空地
    過於畸零分散，蓄意造成毗鄰零星狹小土地被法定空地包圍之事實，日後再依規
    定申請零星狹小土地變更編定為建築用地，藉以擴展建築用地面積之投機情事）
    ，又上開留設之通道，並應計入法定空地範圍內。」，另參照內政部八十九年七
    月二十日台（八九）內中地字第八九一三九二二號函釋規定：「有關甲○○先生
    申請壽豐鄉○○段一四四八地號土地，．．由一般農業區農牧用地變更編定為甲
    種建築用地執行疑義案．．說明：．．二、本部八十九年四月十一日台（八九）
    內中地字第八九七八七四五號函示略以：『．．有關更正編定應留設之法定空地
    ，除得依地形或實際需要留設出入通道外，其餘應以集中留設及避免細碎畸零為
    原則．．。』，此所謂『依實際需要留設出入通道』係指申辦更正編定為建築用
    地時，其分割之地形，應考量使其直接臨路，以維持聯外道路之暢通，且分割時
    應避免造成畸零地，俾利爾後重新建築使用。」，從而，上開豐田段一四四八—
    三地號土地兩側因原已面臨九公尺寬道路，所留設之狹長畸零巷道之法定空地，
    亦經被告所屬花蓮地政事務所查明實際並未作道路使用，故該巷道之留設，顯非
    實際需要。原告申請系爭土地變更編定為「甲種建築用地」，因其變更編定之前
    提要件—豐田段一四四八—三地號更正編定為「甲種建築用地」顯有瑕疵，並與
    上開內政部二函釋規定不符，前開更正編定案經被告函請花蓮地政事務所重新審
    慎依規辦理，故原告申請系爭土地變更編定為「甲種建築用地」，欠缺許可之法
    令依據，被告依法否准原告變更編定之申請，並無不當。
７、系爭土地使用分區編定為「一般農業區農牧用地」，使用性質係供農牧生產及其
    設施使用，依農業發展條例規定係作耕地使用之土地，原告明知農業用地不得作
    為其他使用，於八十八年五月二十六日依農業發展條例規定，取得「農地承受人
    自耕能力證明書」，作為農地買賣免繳土地增值稅之優惠，而與原土地所有權人
    楊菁榮、楊清富訂立土地所有權移轉契約書，並以當期公告土地現值（總價二三
    七、六五○元）於八十八年五月三十一日向被告所屬花蓮地政事務所辦理所有權
    移轉登記，該所於八十八年六月一日登記完竣，則原告既以農地及農地價格承受
    系爭土地，被告依規定駁回其變更編定之申請，原告擬於變更編定後預為將來之
    使用處分及利益，僅係原告個人主觀之獲利期待，並非法律所保障之合法權益，
    故請求被告賠償購買系爭土地不實價款二、五○○、○○○元及其利息，依法無
    據。
　　理  由
壹、程序方面：
一、被告代表人原為王慶豐，九十年十二月二十日變更為乙○○，茲由其具狀聲明承
    受訴訟，核無不合，應予准許。
二、查原告於九十年三月二十六日向本院提出之「行政訴訟書」載明其不服被告未依
    法審查花蓮縣壽豐鄉○○段一四四八地號土地變更編定案，依據內政部九十年二
    月十五日台（九十）內訴字第八九○七三一七號訴願決定，提起行政訴訟，及聲
    明求為判決「核准本案」，其雖未載明請求撤銷原處分及訴願決定之旨，但綜觀
    該書狀內容，應有請求撤銷之意，且原告訴訟代理人業於九十年十二月五日本院
    行準備程序時為：「訴願決定及原處分均撤銷，並請求判命被告將系爭花蓮縣壽
    豐鄉○○段一四四八地號土地變更編定為甲種建築用地。」之聲明，故其所請求
    者為撤銷訴訟及課以義務訴訟殆無疑義。嗣原告訴訟代理人於九十一年一月二十
    三日本院行準備程序時聲明請求被告賠償損失；並於九十一年二月六日具狀為「
    被告應依變更編定登記作業完成時起算，計算原告購買系爭土地價款新台幣二、
    五○○、○○○元，按花蓮縣壽豐鄉農會年息百分之七．八八，日拆計算賠償予
    原告。」之聲明；其後，原告訴訟代理人復於九十一年三月二十七日本院行準備
    程序時，陳明其九十一年二月六日書狀之聲明，乃「請求判命被告給付原告新台
    幣二、五○○、○○○元及自八十八年七月一日起至清償日止按年息百分之七．
    八八計算之利息。」之意；因本院係於九十年七月十九日以（九十）院百審一股
    九○訴二六四七字第○○七五八四號函送起訴狀繕本予被告，故原告所為「請求
    判命被告給付原告新台幣二、五○○、○○○元及自八十八年七月一日起至清償
    日止按年息百分之七．八八計算之利息。」之聲明為訴之追加，係於撤銷訴訟及
    課以義務訴訟之同一程序中，合併追加損害賠償訴訟。依行政訴訟法第一百十一
    條第一項、第三項第五款、第七條：「訴狀送達後，原告不得將原訴變更或追加
    他訴。但經被告同意，或行政法院認為適當者，不在此限。．．．有左列情形之
    一者，訴之變更或追加，應予准許：．．．五、依第一百九十七條或其他法律之
    規定，應許為訴之變更或追加者。」、「提起行政訴訟，得於同一程序中，合併
    請求損害賠償或其他財產上給付。」之規定，原告為此訴之追加，應予准許。
貳、實體方面：
一、按「毗鄰甲種、丙種建築用地之零星或狹小土地，得按其毗鄰土地編定之使用地
    類別申請變更編定。」、「毗鄰甲、丙種建築用地、或已作國民住宅、勞工住宅
    、政府專案計畫興建住宅特定目的事業用地之零星或狹小土地，合於下列各款規
    定之一者，得按其毗鄰土地申請變更編定為甲、丙種建築用地：．．（二）道路
    、水溝所包圍或為道路、水溝及各種建築用地、建築使用之特定目的事業用地所
    包圍，且其面積未超過○．一二公頃者。．．前項道路、水溝暨各種建築用地或
    建築使用之特定目的事業用地，指於中華民國七十八年四月三日臺灣省非都市零
    星地變更編定認定基準頒行前，經編定或變更編定為交通用地、水利用地暨各該
    種建築用地、特定目的事業用地，或實際已作道路、水溝之未登記土地（但政府
    興建之道路或水溝設施或建築使用之特定目的事業用地不在此限），其平均寬度
    為四公尺以上者。二者相毗鄰者得合併計算其寬度。因地形坵塊完整需要，前項
    各款面積得為百分之十以內之增加。．．」為申請變更編定時非都市土地使用管
    制規則第十五條第一項及非都市土地變更編定執行要點第十一點所規定。又按「
    關於申請就農牧用地上三合院使用土地更正編定為建築用地，其分割原則及面積
    計算標準等執行疑義乙案，．．說明：．．二、．．（二）有關更正編定應留設
    之法定空地，除得依地形或實際需要留設出入通道外，其餘應以『集中留設』及
    『避免細碎畸零』為原則（按：邇來發現有少部分申請人要求留設之法定空地過
    於畸零分散，蓄意造成毗鄰零星狹小土地被法定空地包圍之事實，日後再依規定
    申請零星狹小土地變更編定），又上開留設之出入通道，並應計入法定空地範圍
    內。」、「．．本部八十九年四月十一日台（八九）內中地字第八九七八七四五
    號函示略以：『．．有關更正編定應留設之法定空地，除得依地形或實際需要留
    設出入通道外，其餘應以集中留設及避免細碎畸零為原則．．。』，此所謂『依
    實際需要留設出入通道』係指申辦更正編定為建築用地時，其分割之地形，應考
    量使其直接臨路，以維持聯外道路之暢通，且分割時應避免造成畸零地，俾利爾
    後重新建築使用。．．」復為內政部八十九年四月十一日台（八九）內中地字第
    八九七八七四五號及八十九年七月二十日台（八九）內中地字第八九一三九二二
    號函釋在案，核與上開非都市土地使用管制規則及非都市土地變更編定執行要點
    之規定意旨無違，自得予以援用。
二、本件原告所有坐落花蓮縣壽豐鄉○○段一四四八地號土地，前經原土地所有權人
    楊菁榮及楊清富於八十八年一月十五日以「分割」原因辦理複丈，並請求分割為
    花蓮縣壽豐鄉○○段一四四八號及一四四八—三地號土地，嗣於同年二月二十二
    日申請將花蓮縣壽豐鄉○○段一四四八—三地號土地更正編定為甲種建築用地【
    以該土地於被告七十四年使用編定結果公告前即存在有合法建物為由，依內政部
    訂定之「製定非都市土地使用分區圖及編定各種使用地作業須知」申請土地更正
    編定】，被告於八十八年五月六日同意辦理，花蓮縣花蓮地政事務所乃於八十八
    年五月十一日辦竣該土地更正編定登記。原土地所有權人楊菁榮及楊清富旋於八
    十八年五月二十九日將花蓮縣壽豐鄉○○段一四四八—三地號土地移轉登記予第
    三人馬福全，並於八十八年六月一日將花蓮縣壽豐鄉○○段一四四八地號土地移
    轉登記予原告。另原土地所有權人楊菁榮及楊清富於八十八年五月二十一日委任
    原告訴訟代理人丁○○，向被告申請將花蓮縣壽豐鄉○○段一四四八地號土地變
    更編定為甲種建築用地，經被告以八十八年十二月十七日八八府地用字第一三八
    六四九號函復略以，楊菁榮及楊清富二人已非土地所有權人，無申請變更編定之
    權利等語。原告隨即申請將花蓮縣壽豐鄉○○段一四四八地號土地由一般農業區
    農牧用地變更編定為同區甲種建築用地，案經被告審查並函請內政部釋示後，於
    八十九年八月九日以八九府地用字第○七七九四三號函復原告否准所請，略以：
    「．．說明：．．二、查本案豐田段一四四八地號依首揭規定變更編定之前提要
    件，為豐田段一四四八—三地號乙筆甲種建築用地及實際作道路包圍隔絕，面積
    未超過○．一二○○公頃，另查豐田段一四四八—三地號兩側均有寬九公尺道路
    ，申請人申請分割及更正編定時，其所預留設之部分法定空地為狹長畸零地，據
    花蓮地政事務所八十九年一月六日花地所二字第一六六三九號函復，係原土地所
    有權人（楊菁榮君等二人）於分割時，其指界延伸狹長畸零之法定空地乃預作道
    路使用，惟其實地並未作道路使用，以致造成豐田段一四四八—三地號建築用地
    及其法定空地預作道路土地包圍本案土地（豐田段一四四八地號）之農牧用地；
    經查豐田段一四四八—三地號兩側均原即有道路，實無必要以法定空地另延伸為
    通路，而破壞原豐田段一四四八地號之農地使用，並使法定空地形成畸零狀態。
    三、．．本案豐田段一四四八—三地號兩側均原即面臨九公尺寬道路，而所留設
    之狹長畸零巷道之法定空地，又經花蓮地政事務所查明實際並未作道路使用，故
    該巷道之留設，顯非『實際需要』。四、綜上所述，台端申請豐田段一四四八地
    號土地變更編定為甲種建築用地乙案與規定不符，原申請書件全宗退還。有關豐
    田段一四四八—三地號更正編定案，請花蓮地政事務所重新審慎依規辦理。」等
    語。原告不服，提起訴願，遭駁回之事實，有被告七十四年十一月十五日（74）
    府地用字第八六七七九號公告該縣「非都市土地使用分區圖及使用編定圖暨編定
    清冊」、原土地所有權狀二份、房屋稅籍證明書、土地複丈申請書、花蓮縣花蓮
    地政事務所土地複丈結果通知書、地目變更申請書、花蓮縣花蓮地政事務所地目
    變更核定結果通知書、花蓮縣花蓮地政事務所八十八年三月一日八十八花地所四
    創字第二四九○號函、同年四月六日八十八花地所四創字第○四二四六號函、同
    年四月二十八日花地所四創字第五二七七號函、田、旱地目申辦分割及地目變更
    合法房舍勘查紀錄表、地段圖、八十八年二月份地籍圖訂正描圖紙、花蓮縣壽豐
    鄉非都市土地使用編定辦理異動更正清冊、土地使用編定清冊、被告八十八年三
    月九日（八八）府地用字第三四六二六號函、同年四月十四日八八府地用字第三
    九七八七號函、同年五月六日八八府地用字第○四八○八二號函、土地登記申請
    書（標示變更登記）、花蓮縣花蓮地政事務所八十八年五月十一日八十八花地所
    四字第五七四○號函、土地買賣所有權移轉契約書、農地承受（承租、出租）人
    自耕能力證明書、土地增值稅免稅證明書、土地登記申請書（所有權移轉登記）
    、土地登記謄本二份、地籍圖謄本、被告八十八年十二月十七日八八府地用字第
    一三八六四九號函、八十九年八月九日八九府地用字第○七七九四三號函、內政
    部九十年二月十五日台（九十）內訴字第八九○七三一七號訴願決定書等影本附
    本院卷可稽，自堪信為真實。
三、經查，原告主張系爭花蓮縣壽豐鄉○○段一四四八地號土地應由一般農業區農牧
    用地變更編定為同區甲種建築用地之理由，無非以該土地為九米道路及花蓮縣壽
    豐鄉○○段一四四八—三地號土地（甲種建築用地）所包圍，且其面積未超過○
    ．一二公頃，符合申請變更編定時非都市土地使用管制規則第十五條第一項及非
    都市土地變更編定執行要點第十一點之規定云云資為爭議。惟查：
１、申請變更編定時非都市土地使用管制規則第十五條第一項及非都市土地變更編定
    執行要點第十一點第一項第二款，固規定：「毗鄰甲種、丙種建築用地之零星或
    狹小土地，得按其毗鄰土地編定之使用地類別申請變更編定。」、「毗鄰甲、丙
    種建築用地、或已作國民住宅、勞工住宅、政府專案計畫興建住宅特定目的事業
    用地之零星或狹小土地，合於下列各款規定之一者，得按其毗鄰土地申請變更編
    定為甲、丙種建築用地：．．（二）道路、水溝所包圍或為道路、水溝及各種建
    築用地、建築使用之特定目的事業用地所包圍，且其面積未超過○‧一二公頃者
    。．．」，而此所謂「『得』按其毗鄰土地編定之使用地類別申請變更編定」及
    「『得』按其毗鄰土地申請變更編定為甲、丙種建築用地」之規定，乃賦與主管
    機關裁量是否准予變更土地編定之權限，非謂主管機關均應准許土地變更編定之
    申請。
２、況，申請變更編定時非都市土地變更編定執行要點第十一點第二項已規定：「前
    項道路、水溝暨各種建築用地或建築使用之特定目的事業用地，指於中華民國七
    十八年四月三日臺灣省非都市零星地變更編定認定基準頒行前，經編定或變更編
    定為交通用地、水利用地暨各該種建築用地、特定目的事業用地，或實際已作道
    路、水溝之未登記土地（但政府興建之道路或水溝設施或建築使用之特定目的事
    業用地不在此限），其平均寬度為四公尺以上者。二者相毗鄰者得合併計算其寬
    度。因地形坵塊完整需要，前項各款面積得為百分之十以內之增加。．．」，查
    花蓮縣壽豐鄉○○段一四四八—三地號土地，非屬上開規定之「實際已作道路、
    水溝之未登記土地」；該土地係於八十八年五月六日始經被告同意辦理更正編定
    為甲種建築用地，而由花蓮縣花蓮地政事務所於八十八年五月十一日辦竣更正編
    定登記，其得否認屬上開規定之「於中華民國七十八年四月三日臺灣省非都市零
    星地變更編定認定基準頒行前，經編定或變更編定為．．各該種建築用地．．」
    ，已有疑義；縱認其得溯及於被告七十四年十一月十五日（74）府地用字第八六
    七七九號公告該縣「非都市土地使用分區圖及使用編定圖暨編定清冊」時即發生
    編定之效力，然該土地之辦理分割及更正編定之前提要件，依前台灣省政府地政
    處八十五年八月二日八五地四字第四七四一二號函釋：「以建物實際面積反推其
    留設法定空地」之意旨，即須留設將來重新建築使用之建築基地面積及位置，以
    避免將來重建時與建築法相關規定有所牴觸，但查花蓮縣壽豐鄉○○段一四四八
    —三地號土地係分割成反「凹」形狀，顯與集中留設及避免土地細碎畸零之分割
    原則相違，且其將來得否符合建築法規予以重建，尚非無疑，矧依花蓮縣花蓮地
    政事務所八十九年一月六日花地所二字第一六六三九號函略以：「分割本案係依
    據田、旱地目申辦分割及地目變更合法房舍勘查紀錄表，會同壽豐鄉公所實地複
    丈，由土地所有權人指界法定空地（如附圖紅色斜線部分）預作道路使用（實地
    未建造道路）分割出一四四八之三地號．．」等語，可知分割出花蓮縣壽豐鄉○
    ○段一四四八—三地號土地時，由原土地所有權人指界延伸狹長畸零之法定空地
    ，乃預作道路使用，惟其實地並未作道路使用，且花蓮縣壽豐鄉○○段一四四八
    —三地號土地兩側均原即有道路，亦無必要以法定空地另延伸為通路，而使法定
    空地形成畸零狀態，是花蓮縣壽豐鄉○○段一四四八—三地號土地所留設之狹長
    畸零巷道之法定空地，顯非實際出入通路所需要之事實，堪以認定。從而，被告
    經斟酌花蓮縣壽豐鄉○○段一四四八—三地號土地之分割、更正編定為甲種建築
    用地顯有瑕疵，乃函請花蓮縣花蓮地政事務所就「花蓮縣壽豐鄉○○段一四四八
    —三地號土地更正編定案」重新審慎依規辦理，並且否准原告將系爭花蓮縣壽豐
    鄉○○段一四四八地號土地由一般農業區農牧用地變更編定為同區甲種建築用地
    之申請，徵諸前揭規定及說明，洵無不合。
３、原告係以自耕農之身分，向原土地所有權人楊菁榮及楊清富買受系爭花蓮縣壽豐
    鄉○○段一四四八號土地，此有土地買賣所有權移轉契約書、農地承受（承租、
    出租）人自耕能力證明書、土地增值稅免稅證明書、土地登記申請書（所有權移
    轉登記）影本附本院卷足憑，是原告所認識者，自為買賣當時系爭土地之編定使
    用狀態（一般農業區農牧用地），因此，被告否准原告變更系爭土地編定之申請
    ，自無原告所訴其信賴利益應予保護之問題。
四、綜上所述，本件原處分洵無違誤，訴願決定予以維持，亦無不合。原告徒執前詞
    聲明撤銷，為無理由，應予駁回。又原告撤銷之訴既無理由而應予駁回，則其請
    求被告作成將系爭花蓮縣壽豐鄉○○段一四四八地號土地變更編定為甲種建築用
    地之處分，及追加合併提起之損害賠償請求（即請求被告給付原告新台幣二、五
    ○○、○○○元及自八十八年七月一日起至清償日止按年息百分之七．八八計算
    之利息），亦乏依據，均應併予駁回。
五、兩造其餘攻擊防禦方法均與本件判決結果不生影響，故不逐一論述，併此敘明。
據上論結，本件原告之訴為無理由，爰依行政訴訟法第九十八條第三項前段，判決如
主文。
中　　華　　民　　國　　 九十一　 　年　　　六　　　月　　  二十七　　　日
                               臺 北 高 等 行 政 法 院  第 六 庭
                                           審 判 長 法  官　林樹埔
           　　　　　　　　　　　　　　　　　　　　 法　官　闕銘富
           　　　　　　　　　　　　　　　　　　　　 法　官　曹瑞卿
右為正本係照原本作成。
如不服本判決，應於送達後二十日內，向本院提出上訴狀並表明上訴理由，如於本判
決宣示後送達前提起上訴者，應於判決送達後二十日內補提上訴理由書（須按他造人
數附繕本）。
中　　華　　民　　國　　 九十一　 　年　　　六　　　月　　  二十七　　　日
            　　　　　　　　　　　　　 　    　     書記官  方偉皓
